【裁判字號】    98,消債抗,79
【裁判日期】    990323
【裁判案由】    免責
【裁判全文】
臺灣桃園地方法院民事裁定            98年度消債抗字第79號
抗  告  人
即  債務人  甲○○
上列抗告人因消費者債務清理條例聲請（清算）免責事件，對於
民國98年8 月28日本院98年度消債聲字第5 號裁定提起抗告，本
院裁定如下：
    主  文
抗告駁回。
抗告程序費用由抗告人負擔。
    理  由
一、抗告意旨略以：(一)原裁定所列抗告人之信用卡消費紀錄，部
    分屬於代人付款、或與友人合購預付後分攤消費，因年代久
    遠、口頭約定等情而無法舉證，並非全係抗告人消費過當。
    且上開消費紀錄乃民國94年當年及以前發生，與聲請債務協
    商、清算等程序相隔1 至2 年以上，並非立即或連續消費，
    抗告人並未規避債務。況上述消費係抗告人在各債權人核給
    信用額度內消費，並按月清償應繳金額。原裁定以抗告人之
    消費逾越「一般人生活水準」、「日常生活所需之消費」，
    應以個人生活方式分別認定。若債權銀行視抗告人為一般人
    ，就不應核准超越一般人之信用額度，抗告人在信用額度內
    、繳款正常之消費，應視為合理消費而非浪費。(二)抗告人曾
    與債權銀行成立債務協商，自95年7 月起至97年11月止，除
    展延2 期外，共履行29期，每期繳交新台幣（下同）2 萬4,
    292 元，合計清償70萬4,468 元。抗告人於96年10月遭公司
    資遣，迄今仍未尋得新工作，於失業期間仍以失業補助及借
    貸方式繳交債務協商款項至97年11月，足證抗告人係因「非
    自願失業，無正常工作收入」而須聲請清算，非因奢侈浪費
    致負擔過重之債務，爰依法提起抗告等語。並聲明：原裁定
    廢棄。
二、按債務人有「因浪費、賭博或其他投機行為，致財產顯然減
    少或負擔過重之債務，而生開始清算之原因」者，法院應為
    不免責之裁定。但債務人證明經普通債權人全體同意者，不
    在此限，消費者債務清理條例（下稱消債條例）第134 條第
    4 款定有明文。揆諸上開規定，可知消費者債務清理制度並
    非在使債務人恣意消費所造成之債務，轉嫁予債權人負擔，
    債務人免責之制度，應在鼓勵勤勞誠實之債務人，而非縱容
    債務人奢侈浪費，倘債務人於聲請清算前之相當期間內，利
    用信用金融之機會，恣意為非屬通常生活所需之奢侈、浪費
    性之消費，而不在意日後有無清償能力，冀望利用消債條例
    之免責制度，濫用清算程序意圖規避清償責任，自與消債條
    例之立法本旨有違，法院應為不免責之裁定。又有無「浪費
    」行為，參酌消債條例之精神，應以其消費金額是否逾越「
    一般人生活必要消費支出」或「日常生活所必要之消費」，
    而該消費非其收入所能支應，茲為判斷之依據。
三、經查：
  (一)抗告人前因積欠多家金融機構信用卡、現金卡等債務共計39
    2 萬2,91 9元（見消債清卷第5 頁），於95年間與最大債權
    銀行即安泰銀行協商成立，達成分期還款協議，約定每月償
    還2 萬4,292 元，惟繳交29期後，於97年12月毀諾，並以不
    可歸責於己且無力清償債務為由，聲請本院於98年4 月10日
    以98年度消債清字第79號裁定准予開始清算程序，並同時終
    止清算程序，業據本院依職權調取上開卷證查核無訛。足見
    ，普通債權人於清算程序受分配總額為零。嗣抗告人聲請免
    責，經原裁定以抗告人有消債條例第134 條第4 款「浪費．
    ．，致財產顯然減少或負債過重之債務」之不免責事由為據
    ，以本院98年消債聲第5 號為不免責之裁定在案。
  (二)有關抗告人每月生活必要支出若干？茲以行政院每人每月最
    低生活標準9,829 元為抗告人每月最低生活費之衡量標準；
    另抗告人具狀稱須扶養其母親薛建華等語。審酌，抗告人母
    親為35年生，目前已64歲，有本院依職權調取其個人基本資
    料在卷可考，其生活單純；參酌社會救助法第4 條第2 項之
    規定，以9,829 元之百分之60認定其最低生活費。總計抗告
    人每月最低基本開銷至少為1 萬5, 726元（計算式：9,829
    元＋（9, 829元×60％）=1萬5,52 6元，元以下四捨五入）
    ；每年最低必要生活支出計18萬8,712 元（1 萬5,726 元×
    12月）。
  (三)本院復依職權調取抗告人93年、94年度之財產所得調件明細
    （見本院卷第31頁至36頁）；其93年度全年之所得為49萬81
    77元；94年度全年所得為62萬0,719 元（見本院卷第31頁至
    36頁）；惟抗告人於抗告人於本院審理中自陳：「（提示本
    院卷第32頁，93年度全年所得是否49萬8,177 元？亦即每月
    約有四萬元左右收入？）每月平均應該只有3 萬3,000 元，
    其他金額應該指公司給予的年終獎金。（提示本院卷第35頁
    ，94年度全年所得是否62萬0,719 元？亦即每月約有五萬元
    收入？）94年的薪資應該也只有3 萬3,000 元，我不知道公
    司如何加計成為62萬多元。」等語，審酌，抗告人每月實際
    所得若干？自以其本身知之最稔。準此，抗告人於93年度每
    月所得約為3 萬3,000 元至4 萬元，94年度每月所得約為3
    萬3,000 元至5 萬元左右。扣除其每月必要支出1 萬5,526
    元後，應非寬裕，理應撙節開支，不應恣意揮霍，甚或「浪
    費」。
  (四)惟查：1.抗告人於93年4 月2 日向債權人遠東國際商業銀行
    股份有限公司（下稱遠東商銀）申請「靈活償BP011 」代償
    專案兩筆，金額總計24萬元，有該銀行提出之消費明細表在
    卷可查（見消債聲卷第29頁）；且抗告人於93年間即已分別
    積欠富邦商銀、遠東國際銀行、荷蘭銀行、中國信託、台新
    銀行、永豐銀行、匯豐銀行分別為6 萬3,000 元、23萬2,00
    0 元、19萬8,000 元、8 萬4,000 元、6 萬6,000 元、15萬
    7,000 元、3 萬6,000 元，合計積欠83萬6,000 元。抗告人
    復於同年7 月間向安泰銀行申請貸款共計10 0萬3,000 元，
    其中83萬6,000 元用於代償上開借款，有委託代償放款及卡
    款資料表在卷足憑（見消債聲卷第17頁至19頁）。足證抗告
    人於93年間申請遠東銀行及安泰銀行代償金額即高達1 百多
    萬元，然觀諸其93年度全年總收入不過49萬8,177 元，已如
    前述；顯然遠低於其向上開兩家銀行借款申請代償金額，益
    徵其入不敷出，經濟狀況不佳，理應撙節開支，努力還債，
    不應恣意揮霍，甚或「浪費」。
  (五)然綜觀原消債聲卷（免責卷）卷內，各銀行所提出抗告人於
    93年至94年間之消費明細表顯示，抗告人不僅陸續向不同銀
    行預借現金共達數十筆，且陸續於各不同高級百貨公司、高
    級精品店、網路購物、電視購物、高級旅館、高檔餐廳消費
    ，有各該銀行提出其消費明細在卷可稽（見消債聲卷第17頁
    至19頁、第23頁至25頁、第27頁至30頁、第33頁至第35頁、
    第37頁至53頁）；顯見其消費並非全係基本日常生活之必要
    支出，已逾越可得支配之所得甚多，屬過度享受、「浪費」
    之行為。參以，抗告人於93年間申請遠東、安泰兩家銀行餘
    額代償後（代償金額24萬元＋16萬元＋83萬6,000 元＝123
    萬6,000 元），仍未謹慎消費、撙節開銷，猶毫無節制地以
    信用卡為非必要性消費行為或預借現金使用，維持其過去慣
    常之寬逸生活，終致累積龐大欠款而至無法支付之地步。抗
    告人於本院審理中既自陳其先前工作收入非高（見本院卷第
    40頁背面），竟仍以大量預借現金或信用卡方式，從事高檔
    或欠缺必要性之消費，準此，堪認抗告人確有未能妥適衡量
    個人清償債務能力，未節制開支，而有「浪費」情事，自堪
    認定。
四、綜上，抗告人確因有「浪費」致負擔過重之債務，而生開始
    清算之原因，依消費者債務清理條例第134 條第4 款之規定
    ，應為不免責之裁定。原審裁定不予免責，核無違誤，抗告
    意旨指摘原裁定不當，求予廢棄另為適法裁定，為無理由，
    應予駁回。
五、據上論結，本件抗告為無理由，依消費者債務清理條例第11
    條第2項、第15條，民事訴訟法第495條之1第1項、第449條
    第1項、第95條、第78條，裁定如主文。
中    華    民    國    99    年    3    月    23    日
              民事第一庭      審判長法  官  劉克聖
                                    法  官  劉佩宜
                                    法  官  張金柱
本裁定不得再抗告。
以上正本證明與原本無異。
中    華    民    國    99    年    3    月    23    日
                                    書記官  陳美宜

司法院資訊處製作；財團法人民間司法改革基金會備份。
